【裁判字號】    90,再易,8
【裁判日期】    901113
【裁判案由】    遷讓房屋
【裁判全文】
臺灣高等法院臺南分院民事判決  九十年度再易字第八號
      再審原告    甲  ○  ○
      再審被告    台灣糖業股份有限公司
      法定代理人  乙  ○  ○
      訴訟代理人  范      隸
右當事人間請求遷讓房屋事件，再審原告對於中華民國九十年七月十日本院九十年度
重上字第九號確定判決（原審判決：台灣嘉義地方法院八十八年度訴字第七三二號判
決），提起再審之訴，本院判決如左：
      主      文
台灣嘉義地方法院八十八年度訴字第七三二號、本院九十年度重上字第九號判決關於
命「再審原告甲○○應自坐落嘉義縣六鄉○○段八九五之二三號土地上，如附圖一
所示Ｂ：代號５部分面積○‧○○五六六四公頃之房屋遷出」部分與該部分假執行及
履行期間之宣告，暨該部分訴訟費用之確定裁判均廢棄。
右開廢棄部分，再審被告在第一審之訴及假執行之聲請均駁回。
前訴訟程序第一審、第二審（確定部分除外）及再審訴訟費用，均由再審被告負擔。
      事      實
甲、再審原告方面：
一、聲明：求為判決：如主文所示。
二、陳述：
（一）按民事訴訟法第四百六十六條不得上訴於第三審法院之事件，除前條規定外，
      其經第二審確定之判決，如就足影響於判決之重要證物，漏末斟酌者，亦得提
      起再審之訴，民事訴訟法第四百九十七條定有明文。查再審原告之退休離職日
      期係民國六十五年五月十五日，有再審被告於前訴訟程序之第一審嘉義地方法
      院八十八年度訴字第七三二號遷讓房屋事件提出附卷之「台灣糖業公司蒜頭廠
      退休員甲○○離職證明書」可證。
（二）本件再審被告在前訴訟程序之第一審即台灣嘉義地方法院（以下簡稱嘉義地院
      ）八十八年度訴字第七三二號起訴主張：再審原告甲○○係再審被告公司之員
      工，因任職關係，曾獲配住宿舍即坐落嘉義縣六腳鄉○○段八九五之二三號土
      地上，如附圖一所示Ｂ：代號５部分面積○‧○○五六六四公頃之房屋惟再審
      原告已退休離職，前因任職關係而為借貸之目的早已使用完畢，再審被告已以
      書狀表示終止借貸之意思，使用借貸關係歸於消滅，再審原告負有交還其原獲
      配住之系爭房地之義務，爰依民法第四百七十條、第七百六十七條之法律關係
      請求再審原告交還所配住之宿舍。再審原告則以：伊獲配住之系爭宿舍係在日
      據時代建造，迄未辦理保存登記，再審被告迄未合法取得系爭宿舍所有權，依
      法不得本於所有權之作用訴請遷讓房屋交還土地。且系爭宿舍既未辦理所有權
      保存登記，再審原告甲○○於六十五年五月十五日退休離職，再審原告退休後
      無權占有系爭宿舍，已逾十五年請求權已罹時效期間而消滅等語，資為抗辯。
（三）查坐落嘉義縣六腳鄉○○段八九五之二三號土地及其上地上建物如附圖一Ｂ，
      代號５部分之房屋為再審被告所有，而再審原告為再審被告公司員工，因任職
      關係而獲配住再審被告所有之上開宿舍，再審原告拒未將上開房屋及基地返還
      再審被告之事實，業據再審被告提出土地登記簿謄本乙件、固定資產清冊一份
      、戶籍謄本乙份、台糖公司蒜頭糖廠退休員工離職證明乙份附卷為證，並經嘉
      義地院會同嘉義縣朴子地政事務所人員勘測現場屬實，有勘驗筆錄、現場略圖
      ，及嘉義縣朴子地政事務所八十八年十月十六日土地複丈成果圖乙份在卷可按
      ，堪信為真實。
（四）按借用人應於契約所定期限屆滿時，返還借用物；未定期限者，應依借貸之目
      的使用完畢時返還之，民法第四百七十條第一項前段定有明文；再審原告於六
      十五年五月十五日退休離職，有台糖公司蒜頭糖廠員工退休證明書在卷可參，
      已如前述，再審原告於退休離職之際，因任職而獲配居住該宿舍之使用借貸目
      的，應視為使用業已完畢，其使用借貸該宿舍之關係因之消滅，自斯時起，再
      審被告自得依民法第四百七十條第一項前段規定，請求再審原告返還因任職關
      係所配住之系爭宿舍連同所坐落之基地。惟按消滅時效，自請求權可行使時起
      算。查本件因任職而獲配宿舍之借貸契約，於退休離職時，應認借貸之目的使
      用完畢，系爭房屋返還請求權即得行使，是系爭房屋返還請求權之消滅時效，
      應自得請求返還即自退休離職之時起算。是再審原告退休離職之日起，算至再
      審被告提起本件訴訟之日止，已逾十五年之請求權時效期間。
（五）再按關於不動產所有權之回復請求權，依司法院二十八年院字第一八三三號解
      釋，應適用民法第一百二十五條消滅時效之規定。降及五十四年釋字第一○七
      號補充解釋，謂已登記不動產所有人之回復請求權，無民法第一百二十五條規
      定之適用。但並未言及未登記之不動產，包括在內。又土地法第二條第一項第
      三類及第四類土地，依同法第四十一條規定，應免予編號登記。是此類依法免
      於為所有權編號登記之土地，其所有人之回復請求權，自應解為無民法第一百
      二十五條規定之適用。除此以外，應登記而未登記之不動產，縱係政府接收之
      日產，無須登記即取得其所有權之土地，仍應認其所有權回復請求權為有民法
      第一百二十五條規定之適用（最高法院七十五年度台上字第二四三六號判決意
      旨參照）；再房屋並非得免於建物登記，再審被告主張本件未辦保存登記之宿
      舍，因無須登記，無民法第一百二十五條消滅時效規定之適用云云，要係誤會
      。系爭宿舍係再審被告公司代表國庫接收日據時期明治製糖株式會社所有財產
      ，自亦不失為系爭房屋之所有權人，惟未辦保存登記，已如前述，則再審被告
      之所有物返還請求權，亦應自再審原告退休離職之日起算時效期間，迄至再審
      被告於前訴訟程序之第一審提起訴訟之日（八十八年八月二十七日），已逾十
      五年之請求權時效期間。
（六）查再審被告於前訴訟程序之第一審提出附卷之「台灣糖業公司蒜頭廠退休員甲
      ○○離職證明書」（蒜人字第二三三五○一○○號）載明：「甲○○，離職
      日期：民國六十五年五月十五日，離職原因：退休」等語，則再審原告自民國
      六十五年五月十五日起算，計至再審被告在前訴訟程序之第一審起訴之日（八
      十八年八月二十七日）止，已逾十五年之請求權時效，是再審被告就系爭宿舍
      之物上請求權，及系爭借用物返還請求權，均已罹時效而消滅。
（七）茲因確定判決就上開足影響於判決之重要證物「台灣糖業公司蒜頭廠退休員工
      甲○○離職證明書」，漏末斟酌，以致誤認再審原告於八十五年五月十五日退
      休離職，計至再審被告在前訴訟程序第一審起訴之日（八十八年八月二十七日
      ）止，尚未逾十五年，而將再審原告主張再審被告就系爭宿舍之物上請求權及
      系爭借用物宿舍之返還請求權，均已罹時效消滅云云，認定無足採，予以駁回
      上訴，顯屬不當，爰依首揭規定提起再審之訴。
甲、再審被告方面：
一、聲明：求為判決：（一）再審原告之訴駁回。（二）訴訟費用由再審原告負擔。
二、陳述略以：自認再審原告於民國六十五年五月十五日因退休而離職之事實，其餘
    援用前訴訟之陳述。
丙、本院依職權調閱嘉義地院八十八年度訴字第七三二號、本院九十年度重上字第九
    號遷讓房屋案全卷。
      理      由
一、本件再審原告係於九十年七月十九日收受本院九十年度重上字第九號民事判決（
    係不得上訴第三審事件），而於九十年八月八日具狀向本院聲請再審，並未逾民
    事訴訟法第五百條第一項所規定三十日之不變期間，合先說明。
二、再審部分：
    按民事訴訟法第四百六十六條不得上訴於第三審法院之事件，除前條規定外，其
    經第二審確定之判決，如就足影響於判決之重要證物，漏末斟酌者，亦得提起再
    審之訴，民事訴訟法第四百九十七條定有明文。查，再審被告係於六十五年五月
    十五日退休，有卷附之「台灣糖業公司蒜頭廠退休員甲○○離職證明書」（蒜
    人字第二三三五○一○○號）載明：「甲○○，離職日期：民國六十五年五月十
    五日，離職原因：退休」可參，則再審原告自民國六十五年五月十五日起算，計
    至再審被告在前訴訟程序之第一審起訴之日（八十八年八月二十七日）止，已逾
    十五年之請求權時效。原確定判決就上開足影響於判決之重要證物「台灣糖業公
    司蒜頭廠退休員工甲○○離職證明書」，漏末斟酌，以致誤認再審原告於八十五
    年五月十五日退休離職，計至再審被告在前訴訟程序第一審起訴之日（八十八年
    八月二十七日）止，尚未逾十五年，而認再審原告主張再審被告就系爭宿舍之物
    上請求權及系爭借用物宿舍之返還請求權，均已罹時效消滅等情，認定為無足採
    ，而駁回上訴，顯有未當，應認其提起再審之訴為有理由。
三、本案部分，經查：
（一）再審被告在前訴訟程序之第一審（嘉義地院八十八年度訴字第七三二號）起訴
      主張：再審原告係再審被告公司之員工，因任職關係，曾獲配住宿舍即坐落嘉
      義縣六腳鄉○○段八九五之二三號土地上，共使用如附圖一所示Ｂ代號１至６
      部分之房地。惟再審原告已退休離職，且早已逾暫借住之期限，前因任職關係
      而為借貸之目的早已使用完畢，再審被告已以書狀表示終止借貸之意思，使用
      借貸關係歸於消滅，再審原告負有交還其原獲配住之系爭房地之義務，爰依民
      法第四百七十條、第七百六十七條之法律關係請求再審原告將上開土地上，如
      附圖一所示Ｂ：代號５部分面積○‧○○五六六四公頃之房屋遷出並將基地交
      還，至其餘部分，即代號１部分面積○‧○○○四五三公頃之柴房、２部分面
      積○‧○○○六八四公頃之花房、４部分面積○‧○○○五四五公頃之廁所、
      ６部分面積○‧○○一○○○公頃之廚房請求拆除、３部分面積○‧○○二七
      九七公頃之菜園請求清除，並獲勝訴判決確定（再審原告僅就上開土地上，如
      附圖一所示Ｂ：代號５部分面積○‧○○五六六四公頃之房屋遷出之確定判決
      提起本件再審，對其餘確定判決部分並未提起再審）。
      再審原告則以：伊獲配住之系爭宿舍係在日據時代建造，迄未辦理保存登記，
      再審原告於六十五年五月十五日退休離職，退休後仍繼續無權占有系爭房屋，
      已逾十五年，再審被告之所有物返還請求權已罹時效期間而消滅；另縱認兩造
      間有使用借貸關係存在，再審被告就系爭房屋對於再審原告之借貸物返還請求
      權，亦已逾十五年時效期間而消滅等語，資為抗辯。
（二）查再審被告主張坐落嘉義縣六腳鄉○○段八九五之二三號土地及其上地上建物
      如附圖一Ｂ，代號５所示之房屋為再審被告所有，再審原告為再審被告公司之
      員工，因任職關係而分別配住再審被告所有之上開宿舍，再審原告於六十五年
      五月十五日退休離職，未將房屋及基地返還再審被告之事實，業據再審被告提
      出土地登記簿謄本乙件、固定資產清冊一份、戶籍謄本乙份、台糖公司蒜頭糖
      廠退休員工離職證明乙份附卷為證（嘉義地院八十八年度訴字第七三二號卷第
      十、十八頁），並經嘉義地院會同嘉義縣朴子地政事務所人員勘測現場屬實，
      有勘驗筆錄、現場略圖，及嘉義縣朴子地政事務所八十八年十月十六日土地複
      丈成果圖乙份在卷可按，堪信再審被告此部分之主張為真實。
（三）按借用人應於契約所定期限屆滿時，返還借用物；未定期限者，應依借貸之目
      的使用完畢時返還之，民法第四百七十條第一項前段定有明文；又所謂「依借
      貸之目的使用完畢時」，係指借用人因達成某目的而向出借人借用其物後，嗣
      後借用人之目的已因而達成，無須再繼續使用借用物者而言（最高法院八十五
      年度台上字第一九五二號判決意旨參照）；是以因任職關係獲准配住系爭房屋
      ，固屬使用借貸之性質，然其既經離職，依借貸之目的，當然應視為使用業已
      完畢，按諸民法第四百七十條第一項前段規定，出借人自得據以請求交還系爭
      房屋（最高法院四十四年台上字第八０二號判例參照）。經查，再審原告係再
      審被告公司之員工，因任職關係而分別獲配住再審被告所有系爭房屋，再審原
      告於六十五年五月十五日退休離職，有再審被告提出之台糖公司蒜頭糖廠員工
      退休證明書在卷可參（見原第一審卷第十頁），已如前述，再審原告於退休離
      職之際，因任職而獲配居住該宿舍之使用借貸目的，均應視為使用業已完畢，
      其使用借貸該宿舍之關係因之消滅，自斯時起，再審被告自得依民法第四百七
      十條第一項前段規定，請求再審原告返還因任職關係所配住之系爭宿舍連同所
      坐落之基地。
（四）再審原告以再審被告之系爭房屋未辦保存登記，其所有物返還請求權，及系爭
      借用物返還請求權仍有十五年時效之適用等語；經查：
    (一)按請求權，因十五年間不行使而消滅；又消滅時效，自請求權可行使時起算，
      民法第一百二十五條前段及第一百二十八條前段固分別定有明文。而房屋借貸
      契約，定有返還期限者，於期限屆滿時，房屋返還請求權即得行使，是房屋返
      還請求權之消滅時效，自期限屆滿時起算，至於未定期限，惟可依借貸之目的
      定其期限者，則消滅時效應自借貸之目的使用完畢時起算。是本件自再審原告
      退休離職之日（六十五年五月十五日）起，算至再審被告於原審提起本件訴訟
      之日（八十八年八月二十七日）止，共計二十三年三月，已逾十五年之時效期
      間，再審原告主張時效抗辯，自屬有據。而再審被告本於借用物返還請求權請
      求再審原告遷讓交還系爭宿舍，因已罹消滅時效，為無理由。
    (二)再按關於不動產所有權之回復請求權，依司法院二十八年院字第一八三三號解
      釋，應適用民法第一百二十五條消滅時效之規定。降及五十四年釋字第一○七
      號補充解釋，謂已登記不動產所有人之回復請求權，無民法第一百二十五條規
      定之適用。但並未言及未登記之不動產，包括在內。又土地法第二條第一項第
      三類及第四類土地，依同法第四十一條規定，應免予編號登記。是此類依法免
      於為所有權編號登記之土地，其所有人之回復請求權，自應解為無民法第一百
      二十五條規定之適用。除此以外，應登記而未登記之不動產，縱係政府接收之
      日產，無須登記即取得其所有權之土地，仍應認其所有權回復請求權為有民法
      第一百二十五條規定之適用（最高法院七十五年度台上字第二四三六號判決意
      旨參照）；而房屋係不動產並非得免於建物登記，再審被告主張本件未辦保存
      登記之房屋宿舍，無須登記，亦無民法第一百二十五條消滅時效規定之適用云
      云，要係誤會。
    (三)系爭宿舍均係再審被告公司代表國庫接收日據時期明治製糖株式會社所有財產
      ，自亦不失為系爭房屋之所有權人，惟均未辦理保存登記者，已如前述，則再
      審被告之所有物返還請求權，亦應自再審原告退休離職之日（六十五年五月十
      五日）起算時效期間，迄至再審被告於原審提起本件訴訟之日（八十八年八月
      二十七日），已逾十五年之時效期間，是再審被告就系爭宿舍之物上請求權已
      罹時效而消滅，即非無據。
四、綜上所陳，再審原告主張本院九十年度重上字第九號確定判決就足影響於判決之
    重要證物「台灣糖業公司蒜頭廠退休員甲○○離職證明書」，漏末斟酌，以致誤
    認再審原告於八十五年五月十五日退休離職，計至再審被告在前訴訟程序第一審
    起訴之日（八十八年八月二十七日）止，尚未逾十五年，而判決命再審原告並應
    將「嘉義縣六腳鄉○○段八九五之二三號土地上，如附圖一所示Ｂ：代號５部分
    面積○‧○○五六六四公頃之房屋遷出」顯屬不當，爰依民事訴訟法第四百九十
    七條規定提起再審之訴，為屬正當。原確定判決就該部分疏未詳察，遽為再審原
    告敗訴之判決，自有可議，再審意旨聲明廢棄改判，為有理由，因將原確定判決
    該部分及其假執行與履行期間之宣告予以廢棄，並改判駁回再審被告在原第一審
    之訴及其假執行之聲請。
五、據上論結，本件再審之訴為有理由，依民事訴訟法第五百零五條、第四百四十九
    條第一項、第七十八條，判決如主文。
中      華      民      國    九十      年      十一      月    十三    日
                                    臺灣高等法院臺南分院民事第三庭
~B1審判長法官  林    輝    雄
~B2      法官  高    明    發
~B3      法官  王    明    宏
右為正本係照原本作成。
不得上訴。
中      華      民      國    九十      年      十一      月    十九    日
                                        法院書記官  侯    瑞    富


司法院資訊處製作；財團法人民間司法改革基金會備份。
